【裁判字號】    89,上易,1005
【裁判日期】    890209
【裁判案由】    詐欺
【裁判全文】
臺灣高等法院高雄分院刑事判決                  八十九年度上易字第一五號
    上  訴  人  台灣高雄地方法院檢察署檢察官
    被      告  丁○○
    被      告  乙○○
    右  一  人
    選任辯護人  張寧
                丙○○
    右  一  人
    選任辯護人  蘇榮達律師
                蘇俊誠
右上訴人因被告詐欺案件，不服臺灣高雄地方法院八十七年度易字第五一０三、第五
一０四號中華民國八十九年二月九日第一審判決（起訴案號：臺灣高雄地方法院檢察
署八十五年度偵字第二一三０九號、八十七年度偵續一字第七號），提起上訴，本院
判決如左：
      主  文
上訴駁回。
      理  由
一、公訴意旨略以：被告丁○○係設於高雄市○○○路一六五號六樓之一越盛建設股
    份有限公司（以下簡稱越盛公司）之負責人，被告丙○○係該公司之財務經理，
    被告乙○○則為該公司聘僱之代書，於民國八十年間，越盛公司在坐落高雄縣大
    寮鄉○○段八二二等地號，推出「標緻陽明山莊」大樓，並以預售方式與客戶簽
    定買賣契約，詎被告三人竟共同意圖為自己不法之所有，明知越盛公司財務狀況
    不佳，竟於八十年七月間，由被告丙○○具名與告訴人甲○○簽訂土地及房屋買
    賣契約，由越盛公司出售門牌高雄縣大寮鄉○○路○段七七之一號六樓之建物及
    基地（以下簡稱系爭房地）予甲○○，並於買賣契約書第六條保證土地產權清楚
    ，如設定他項權利時，應負責於交屋前塗銷之，使甲○○陷於錯誤，而依約交付
    價款新台幣（下同）二百五十萬元，於八十三年十月十四日由被告乙○○代理買
    賣雙方辦理所有權移轉登記手續，將系爭房地之所有權移轉登記予甲○○，詎被
    告三人得款後並未依約塗銷抵押權，於交付系爭房地予甲○○時，其上仍設定九
    億八千四百萬元之最高限額抵押權予第一商業銀行，尚未塗銷，屢經催告，迄未
    履約，甲○○始知受騙，因認被告三人均涉犯刑法第三百三十九條第一項詐欺取
    財罪嫌。
二、按案件曾經判決確定者，應為免訴之判決，此項原則關於實質上一罪或裁判上一
    罪，均有其適用。連續犯係裁判上一罪，其一部分犯罪事實曾經判決確定者，其
    效力當然及於全部，故檢察官復將其他部分重行起訴，亦應諭知免訴之判決（最
    高法院四十九年台非字第二Ｏ號判例參照）。經查，被告丁○○前被訴係越盛公
    司之負責人，於八十年間，在坐落高雄縣大寮鄉○○段八二二等地號，推出「標
    緻陽明山莊」大樓，並以預售方式與客戶簽定買賣契約，訴外人呂致義、王萬祥
    、許惠貞、潘賢淑（以上各購一戶）、薛月玲及林景寧（二人合購一戶）等人，
    分別於八十年六月至九月間與越盛公司簽訂買賣契約，並依公司通知按期繳納買
    賣價款。因越盛公司興建上開大樓，為求資金融資，曾於八十年五月間及八十三
    年七月六日，分別以該大樓坐落土地及建物，向第一商業銀行辦理建築融資，設
    定九億八千四百萬元抵押權予該銀行。八十三年三月間，被告丁○○明知該公司
    財務狀況已見窘境，對以現金繳納尾款而不願辦理房屋貸款之客戶，其屆時恐無
    法向銀行清償債務，而塗銷上開抵押權，竟基於意圖為自己不法所有之概括犯意
    ，透過該公司不知情職員，向客戶呂致義、王萬祥、許惠貞、潘賢淑、薛月玲、
    林景寧等人，通知辦理繳納尾款、交屋等手續，並保證若繳清價款，所購買之土
    地，建物並無權利瑕疵問題，致使呂致義、王萬祥、許惠貞、潘賢淑、薛月玲、
    林景寧等人陷於錯誤，誤以為繳清房屋尾款即可取得無任何權利瑕疵之不動產，
    潘淑賢於八十三年三月二十五日繳付四十九萬一千元尾款，許惠貞於八十三年五
    月九日繳付五十三萬二千元尾款，王萬祥於八十三年六月十四日繳付十萬元尾款
    ，薛月玲、林景寧於八十三年八月六日繳付一百四十五萬元尾款，呂致義於八十
    三年十月十八日繳付二百二十萬元尾款，計自八十三年三月二十五日起至同年八
    月六日止，被告丁○○收取上開款項共計四百七十七萬三千元後，竟挪為他用供
    己一時週轉，致使呂致義等人購買之土地、房屋仍被上開銀行設定抵押權並查封
    拍賣中，所涉刑法第三百三十九條第一項之詐欺取財罪嫌，業經呂致義等人提起
    自訴，並由本院於八十八年五月十一日，判處有期徒刑一年確定在案一節，業經
    本院調取本院八十八年度上易字第三六八號案全卷核閱屬實。而本件告訴人甲○○亦係向被告丁○○之上開越盛公司購買房屋，並於八十三年五月交付預售房地
    之全部款項，時間點與前開案件相重疊，是與前開案件時間緊接，犯罪手法相同
    ，顯係基於概括犯意，而犯同一之罪名，自屬連續犯之裁判上一罪，依審判不可
    分原則，該案判決之效力，應及於全部犯罪事實，揆諸前揭說明，自屬同一案件
    經判決確定後，重行起訴，原審因而諭知免訴之判決，尚無不合，檢察官依告訴
    人甲○○之請求提起上訴，認兩案非屬同一案件，為無理由，應予駁回，並不經
    言詞辯論為之。
三、次按犯罪事實應依證據認定之，無證據不得推定其犯罪事實。不能證明被告犯罪
    者，應諭知無罪之判決，刑事訴訟法第一百五十四條、第三百零一條第一項分別
    定有明文。又事實之認定，應憑證據，如未能發現相當之證據，或證據不足以證
    明，自不能推測或擬制之方法，以為裁判之基礎，亦經最高法院著有四十年台上
    字第八六號判例可資參照。又告訴人之告訴，係以使被告受刑事訴追為目的，是
    其陳述是否與事實相符，仍應調查其他證據以資審認；再刑法第三百三十九條第
    一項詐欺罪之成立，以意圖為自己或第三人不法之所有，以詐術使人將本人或第
    三人之物交付為要件。所謂以詐術使人交付，必須被詐欺人因其詐術而陷於錯誤
    ，若其所用方法，不能認為詐術，亦不致使人陷於錯誤，即不構成該罪，最高法
    院五十二年台上字第一三００號、四十六年台上字第二六０號判例足資參照。
四、公訴人指被告丙○○、乙○○涉有詐欺取財犯行，無非以告訴人甲○○之指訴，
    、卷附土地及房屋買賣契約書、房屋賣賣契約公證書、建築改良物登記簿謄本、
    土地登記簿謄本，及被告丙○○、丁○○二人明知系爭房地上設定鉅額抵押權，
    貸款之數額龐大，顯無力清償，又承諾塗銷抵押權，屆期復未能履行，有不法所
    有之意圖甚明，資為論罪之依據。訊之被告丙○○固坦承有以伊名義與告訴人甲○○訂定土地買賣合約書，被告乙○○固坦承系爭房地所有權移轉登記予告訴人
    甲○○係伊辦理等情不諱，惟均堅決否認有何詐欺犯行，被告丙○○辯稱：伊只
    是掛名地主，是丁○○將土地登記在伊名下，伊與告訴人甲○○從未謀面，買賣
    價款均未由伊經手，未參與越盛公司之經營，伊無詐欺之故意等語；被告乙○○
    則辯稱：八十年至八十二年間伊在軍中服役，退伍後才進入越盛公司，本件土地
    設定九億八千四百萬之抵押權予第一銀行一事，並非伊所辦理，伊只辦理系爭房
    地所有權移轉登記手續，無詐欺之故意等語。
五、經查：
（一）被告丁○○係越盛公司之負責人，於八十年間，越盛公司在登記為被告丙○○
      所有之坐落高雄縣大寮鄉○○段八二二等地號土地，推出「標緻陽明山莊」大
      樓，並以預售方式與客戶簽定買賣契約，然因越盛公司興建上開大樓，為求資
      金融資，曾於八十年五月間及八十三年七月六日，分別以該大樓坐落土地及建
      物，向第一商業銀行辦理建築融資，設定九億八千四百萬元抵押權予該銀行，
      而於八十年七月二十日，由被告丙○○具名與告訴人甲○○訂定土地買賣契約
      ，由越盛公司出售系爭房地予告訴人甲○○，告訴人甲○○依約交付各期價款
      ，並交付尾款二百五十萬元，於八十三年十月十四日由被告乙○○代理買賣雙
      方辦理所有權移轉登記手續，將系爭房地之所有權移轉登記予告訴人甲○○，
      於交付系爭房地予告訴人甲○○時，其上仍設定九億八千四百萬元之最高限額
      抵押權予第一商業銀行，尚未塗銷之事實，業據告訴人甲○○、被告丁○○、
      丙○○、乙○○陳明在卷，並有土地買賣合約書、土地登記簿謄本、建築改良
      物登記簿謄本、土地及建物所有權狀等影本各一份及高雄縣鳳山地政事務所八
      十七年二月七日（八七）鳳地所四字第一六九七號函附之系爭房地設定抵押權
      相關資料影本在卷可稽，並經核閱上開本院八十八年度上易字第三六八號詐欺
      案全卷無訛。
（二）告訴人甲○○於偵訊時陳稱：我於八十二年與標緻建設公司（按應係威盛公司
      ）負責人丁○○訂定購屋契約，到八十三年六月交屋，我當時並交付屋款二百
      五十萬元給丁○○之職員收下等語（八十五年度偵字第二一三○九號卷第十二
      頁反面），另參諸同為買受本件「標緻陽明山莊」大樓之呂致義、王萬祥、許
      惠貞、潘賢淑、薛月玲及林景寧等人，於另案（即本院八十八年度上易字第三
      六八號詐欺案件）審理中，在原審及本院調查時，均陳稱其等購買上開房地時
      ，從簽約、分期交款至房屋交付時止，均未曾與被告丙○○有何接觸，亦未見
      過被告丙○○等語，顯見土地買賣合約書雖記載被告丙○○為出賣人，土地買
      賣價款亦匯入被告丙○○帳戶，被告丙○○甚或為抵押貸款之代理人及連帶保
      證人，但被告丙○○既未參與越盛公司之經營，僅提供名義及帳戶供其兄即被
      告丁○○使用，無論買賣價款是否匯入被告丙○○帳戶，或為抵押貸款之代理
      人及連帶保證人，均為其提供名義所附帶配合辦理事項，究難謂其對於越盛公
      司如何與告訴人甲○○約定之買賣房屋條件必然知情，而告訴人甲○○之房屋
      尾款二百五十萬元係交付越盛公司之職員，且亦無證據證明被告丙○○曾指示
      越盛公司承辦人員向告訴人甲○○施以詐術，是被告丙○○辯稱其未參與越盛
      公司之經營，僅提供名義及帳戶供其兄即被告丁○○使用，應可採信。況越盛
      公司所興建之前開標緻陽明山莊共計七百十八戶，且已全部完工，告訴人甲○○亦取得所購房地之所有權，為告訴人甲○○所是認，並有土地及建物所有權
      狀在卷可按，難認被告丙○○於預售房屋之初，與告訴人甲○○簽訂土地買賣
      契約書時，即有詐欺之意圖。
（三）系爭房屋之所有權移轉登記係被告乙○○所辦理，惟被告乙○○係越盛公司所
      聘僱之代書，未參與公司之營運，亦未經手房屋價款等情，亦據被告丁○○於
      偵訊中陳明在卷，被告乙○○即非施用詐術之人，其依越盛公司之委託辦理不
      動產賣賣登記業務，尚難以其未善盡受任人之責。又前開九億八千四百萬元之
      最高限額抵押權，係於八十年五月二十二日由複代理人陳清陽所辦理，嗣於八
      十三年六月十五日因權利內容變更，由複代理人曾粉辦理申請變更登記事宜，
      有高雄縣鳳山地政事務所八十六年九月二十六日（八六）鳳地所一字第一三三
      七七號函附之抵押權設定資料附卷可稽（八十六年度偵續字第二六七號案卷）
      ，況八十年二月一日至八十二年二月一日止，被告乙○○均在軍中服役，亦有
      退伍令影本一紙附卷可佐，該最高限額抵押權並非由被告乙○○所經手辦理，
      且亦無證據證明複代理人曾粉係受被告乙○○委託辦理，是被告乙○○辯稱不
      知有抵押權存在等語，堪予採信。至告訴人甲○○認被告乙○○於八十三年六
      月一日至法院辦理房屋買賣契約公證，理應持有土地房屋權狀等資料，惟於同
      月十五日，尚未辦理移轉登記時，越盛公司竟又持該權狀辦理抵押貸款，被告
      乙○○顯有參與之情云云，惟土地房屋所有權狀於未辦理過戶登記予告訴人甲○○前，本即為越盛公司所有，被告乙○○縱因辦理公證事宜而持有權狀，辦
      理完畢交回公司保管，並無不當，自難遽認即有詐欺；又辦理所有權移轉登記
      係有利於告訴人甲○○之行為，並未對告訴人甲○○造成新損害，系爭土地房
      屋上是否設有抵押權，被告乙○○實無權干涉過問，且越盛公司未交付清償證
      明書，被告乙○○亦無從塗銷抵押權，職故，尚難僅憑系爭房地上設定本金最
      高限額九億八千四百萬元之抵押權未辦理塗銷，即予推論被告乙○○有何參與
      使用詐術使人交付財物之犯行。
（四）綜上所述，被告丙○○辯稱係因丁○○之請求，於越盛公司購買前開土地時，
      出名登記為所有權人，並未參與越盛公司之經營銷售房屋等情，被告乙○○辯
      稱系爭土地設定九億八千四百萬之抵押權予第一銀行一事，並非伊所辦理，伊
      僅辦理系爭房地所有權移轉登記手續，無詐欺之故意等語，應可採信。此外，
      尚乏積極證據足證被告丙○○、乙○○有詐欺犯行，渠等犯罪自屬不能證明。
（五）原審因而諭知被告丙○○、乙○○無罪，核無違誤，檢察官循告訴人甲○○之
      請求提起上訴，認原判決此部分判決無罪為不當，為無理由，應予駁回。
六、本件被告丁○○部分既經諭知免訴，則檢察官另以與本件有連續犯關係而函請併
    案審理部分（八十六年度偵字第一四一四號），本院即無從併予審理，應退回檢
    察官另行依法處理。
據上論結，應依刑事訴訟法第三百六十八條、第三百七十二條，判決如主文。
本案經檢察官陳新慶到庭執行職務。
中      華      民      國      九十      年      一      月      十    日
                                臺灣高等法院高雄分院刑事第三庭
                                    審判長法  官
                                          法  官
                                          法  官
右正本證明與原本無異。
不得上訴。
                                          書記官
中      華      民      國      九十      年      一      月      十    日


司法院資訊處製作；財團法人民間司法改革基金會備份。
